【裁判字號】    95,上訴,3112
【裁判日期】    951214
【裁判案由】    貪污治罪條例等
【裁判全文】
臺灣高等法院刑事判決                95年度上訴字第3112號
上  訴  人
即  被  告  甲○○
選任辯護人  吳孟勳律師
上列上訴人因貪污治罪條例等案件，不服臺灣新竹地方法院95年
度訴字第246號，中華民國95年6月30日第一審判決（起訴案號：
臺灣新竹地方法院檢察署95年度偵字第1072號），提起上訴，本
院判決如下：
    主  文
原判決撤銷。
甲○○意圖為自己不法之所有，而侵占對於業務上所持有之物，
處有期徒刑柒月。經費科目清單上偽造之「連瑞枝」、「莊雅仲
」、「林秀幸」之署押各壹枚，均沒收。又連續意圖為自己不法
之所有，以詐術使人將本人之物交付，處有期徒刑參月。應執行
有期徒刑捌月，緩刑參年。經費科目清單上偽造之「連瑞枝」、
「莊雅仲」、「林秀幸」之署押各壹枚，均沒收。
    事  實
一、甲○○自民國93年5月1日起至94年7月1日止擔任國立交通大
    學客家文化學院之約用助理員一職，負責院系經費預算之檢
    據核銷等業務，為從事業務之人。詎其因家計負擔沉重，一
    時貪念，竟意圖為自己不法之所有，自93年10月間某日起至
    94年1月間某日止，利用職務上從事院系經費預算核銷等業
    務之機會，為下述業務侵占、並連續詐欺取財及行使業務上
    登載不實文書行為：
(一)、在該校辦公室內，因職務上持有之莊雅仲、林秀幸、連瑞枝
    三人之導師費分別為新臺幣（下同）5,040元侵占入己後，
    又基於概括之犯意，分別於94年1月12日、94年2月15日、94
    年2月15日以偽造連瑞枝、莊雅仲、林秀幸等人簽名之方式
    ，登載於經費科目清單之業務上文書，持之申請1萬5,120元
    ，用以填補上開所侵占之導師費。致生損害於莊雅仲、林秀
    幸、連瑞枝及國立交通大學對於經費核發管理之正確性。
(二)、又基於概括之犯意，明知其男友王景暘、其胞姊黃燕祺均未
    於國立交通大學客家文化學院從事資料收集、圖書資料整理
    及招生試務工作，竟偽以該二人名義登載不實之工作內容、
    時間於其職務上製作之工讀生工作表單、工作費印領清冊、
    支出憑證等文書，持之申請工讀金7萬2,900元。復明知無文
    具、辦公事務用品、餐費、食品支出，竟登載不實支出用途
    具體說明、時間、金額，並黏貼個人支出發票於其職務上製
    作之支出憑證粘存單，據以申請4萬599元零用金，國立交通
    大學因而陷於錯誤如數撥款付此二項金額，致生損害於該校
    對於經費核撥管理之正確性。嗣於同年8月15日，甲○○將
    前開三項之款項，自動繳還國立交通大學。
二、案經新竹市警察局第二分局報告臺灣新竹地方法院檢察署檢
    察官偵查起訴。
    理  由
一、前揭犯罪事實，業據上訴人即被告甲○○迭於偵查及審理時
    均坦白承認，核與告訴人代理人范美華之指訴相符，並有國
    立交通大學約用契約書、離職證明書、經費科目清單、支出
    憑證粘存單、工作費印領清冊、工讀生工作表單、被告應還
    款金額及還款之收據等資料在卷可稽。綜上，本案事證明確
    ，被告犯行堪以認定。
二、論罪科刑：
(一)、94年2月2日修正公布，並自95年7月1日施行之刑法第10條第
    2 項有關公務員之定義，為避免因具有公務員身分，未區別
    其從事職務之種類，即課予刑事責任，而有不當擴大刑罰權
    之情形，對於公務員之範圍加以減縮。依新修正之規定關於
    公務員之定義分為3種類型：為依法令服務於國家、地方
    自治團體所屬機關而具有法定職務權限者；為其他依法令
    從事於公共事務，而具有法定職務權限者；為受國家、地
    方自治團體所屬機關依法委託，從事與委託機關權限有關之
    公共事務者。其中第1種類型所謂「國家、地方自治團體所
    屬機關」，係指執行國家或地方地治團體「公權力」之行政
    機關及其他公務機關而言。至國家或地方自治團體所設置之
    獨立組識體，除行政機關及其他公務機關以外，尚有公立學
    校、公立醫院及公營事業機構。而公立學校、公立醫院，雖
    為國家或地方自治團體所屬機關，惟並非依法行使公權力之
    中央或地方機關；次者，第2種所謂依法令從事於公共事務
    ，而具有法定職務權限之人員，所謂「公共事務」，不問其
    為國家或地方之事務，惟以涉及有關公權力行使之事項為限
    。此類人員雖未服務於公務機關，原非一般觀念之公務員，
    惟依法令負有一定公共事務之處理權限，自應以涉及有關公
    權力行使之事項為限，始能令其負有特別服從義務。而所謂
    涉及有關公權力行使之事項，凡公務員代表國家行使權利之
    行為，而與國家之權力作用有關者，均屬之，故國家公行政
    之行為，除私經濟作用之私法行為外，均屬於公權力之範圍
    。末者，受國家、地方自治團體所屬機關依法委託，從事與
    委託機關權限有關之公共事務者，係指行政機關依法規將其
    權限之一部分，依行政程序法第16條第1項規定，委託民間
    團體或個人辦理。該民間團體或個人，因受委託而取得原先
    行政機關所具有之權力，在必要情形下，亦負有特別保護或
    服從義務。綜上被告所服務之國立交通大學雖屬國家所屬機
    關，惟並非依法行使公權力之中央或地方機關，是其機構人
    員尚非屬國家、地方自治團體所屬機關而具有法定職務權限
    之人；又其機構人員所從事之事務，既非依法令負有一定之
    公共事務處理權限之機關，僅涉及私權或私經濟行為，除依
    政府採購法之規定承辦、兼辦採購之行為者外，未涉及公權
    力行使，亦非屬依法令從事於公共事務，而具有法定職務權
    限之人；另被告所服務之國立交通大學客家文化學院或被告
    本人，亦無受委辦「公共事務」，核均非屬修正後刑法第10
    條第2項之公務員，即無貪污治罪條例之適用，應依刑法第
    2條第1項後段之規定，比較適用有利於被告之刑法有關規定
    論處。
(二)、依修正後刑法第10條第2項之規定，被告非屬公務員，即與
    貪污治罪條例第2條公務員之構成要件不合，即不構成貪污
    治罪條例之利用職務詐欺罪、或侵占職務上所持有之物罪，
    其基於業務所製作之文書即不得認為公文書。
(三)、核被告所為，係犯刑法第216條、第215條行使業務登載不實
    文書罪、刑法第339條第1項之詐欺取財罪、第336條第2項業
    務侵占罪。公訴人認被告係犯貪污治罪條例第5條第1項第3
    款，刑法第216條、第211條、第213條，起訴法則容有未洽
    ，爰於基本社會事實同一下，變更檢察官起訴法條。被告偽
    簽莊雅仲、林秀幸、連瑞枝等人之署名，填載於業務上所掌
    管之經費科目清單上據以行使，登載不實之工讀生工作表單
    、工作費印領清冊、辦公事務費用支出憑證、支出憑證粘存
    單等業務上文書為不實之登載，並據以行使，其偽造署押為
    業登載不實文書之部分行為，再業務登載不實文書罪應為行
    使之高度行為所吸收，均不另論罪。被告先後多次行使業務
    登載不實之文書、詐欺取財之犯行，各時間緊接，犯罪構成
    要件相同，顯均係基於概括犯意為之，均應依連續犯之規定
    各論以一罪，並均加重其刑。又被告所犯行使業務上登載不
    實文書與詐欺取財罪間，及行使業上登載不實文書與業務侵
    占罪間，均有方法結果之牽連關係，為裁判上一罪之牽連犯
    ，應從一重之詐欺取財罪及業務侵占罪處斷。再被告所犯業
    務侵占與詐欺取財罪間，罪名互異，犯罪構成要件均不相同
    ，顯係分別犯意，應分論併罰。
(四)、被告行為後刑法相關規定已經修正，有關法律之適用應說明
    如次：
１、關於牽連犯、連續犯部分：被告犯罪行為後，牽連犯、連續
    犯之規定，於94年2月2日修正公布，95年7月1日施行之刑法
    所廢除。惟行為時牽連犯、連續犯從一重處斷，論以一罪，
    較現行刑法數罪併罰有利於被告，依刑法第2條第1項前段規
    定，應適用行為時法。
２、刑法第2條第1項規定：「行為後法律有變更者，適用行為時
    之法律。但行為後之法律有利於行為人者，適用最有利於行
    為人之法律」。依刑法第51條定應執行刑時，「裁判確定前
    犯數罪，該數罪在新法施行前者，亦同（即亦應為新舊法比
    較）。」最高法院95年5月23日第8次刑事庭會議決議可資參
    照。被告於裁判確定前犯數罪，各該數罪係於95年7月1日之
    前犯之，而刑法第51條業於民國94年2月2日修正公布，並於
    95年7月1日施行，修正前刑法第51條規定：「數罪併罰，分
    別宣告其罪之刑，依左列各款定其應執行者：」其中第5款
    規定：「宣告多數有期徒刑者，於各刑中之最長期以上，各
    刑合併之刑期以下，定其刑期。但不得逾二十年。」修正後
    刑法第51條第5款規定：「宣告多數有期徒刑者，於各刑中
    之最長期以上，各刑合併之刑期以下，定其刑期。但不得逾
    三十年」比較結果，修正後刑法並非較有利於行為人，依刑
    法第2條第1項前段之規定，仍應依修正前刑法第51條第5款
    ，定其應執行之刑。
３、關於罰金刑之貨幣單位及提高倍數部分：上開被告行為後，
    修正前刑法第336條第2項、339條第1項、第215條法定刑中
    依序關於得併科3000元、1000元或得科500元罰金之規定，
    依刑法施行法第1條之1：「中華民國94年1月7日刑法修正施
    行後，刑法分則編所定罰金之貨幣單位為新臺幣」「94年1
    月7日刑法修正時，刑法分則編未修正之條文定有罰金者，
    自94年1月7日刑法修正施行後，就其所定數額提高為30倍。
    但72年6月26日至94年1月7日新增或修正之條文，就其所定
    數額提高為3倍」，由原先以銀元計算，並依罰金罰鍰提高
    標準條例第1條前段提高10倍之規定，修正為依新臺幣計算
    並提高為30倍，是依行為時之規定對於被告並無不利，併予
    敘明。
(五)、原審以被告罪證，論處被告犯貪污治罪條例第5條第1項第2
    款之利用職務上機會詐取財物罪、同條例第6條第1項第3款
    之侵占職務上持有之非公用私有財物罪，刑法第216條、第
    211條之行使偽造公文書罪、同法第216條、第213條之行使
    公務員登載不實文書罪固非無據。惟刑法上公務員、公文書
    之定義業於95年7月1日修正，且刪除連續犯、牽連犯之規定
    ，有如上述，原審未及審酌，論處被告前開罪刑，即有未洽
    。被告以修法之後已未具有公務員身分之理由而上訴，即屬
    有理由，應由本院將原判決撤銷改判。爰審酌被告具有碩士
    學歷，知識程度高，家境小康，並無不良前科紀錄，其係一
    時失慮觸法，且其犯罪後坦承犯行，態度尚佳，並已經將所
    詐得財物全數返還予國立交通大學等情，分別量處如主文第
    2 項所示之刑，並定其應執行之刑。
(六)、末查，被告未曾受有期徒刑之宣告，有本院被告之前案己錄
    表可憑，其因一時貪圖利益，致罹刑典，惟其所詐得之款項
    尚非鉅額，且犯後已返還所得之款項，經此次罪刑之宣告，
    爾後當知所警惕，信無再犯之虞，是本院認被告所受本件刑
    之宣告，以暫不執行為適當，爰併予宣告緩刑3年，以啟自
    新。
(七)、被告偽簽莊雅仲、林秀幸、連瑞枝等人之署押各一枚填載於
    偽造之經費科目清單上，其偽造之署名，不問屬於犯人與否
    ，均應依刑法第219條之規定宣告沒收。
三、被告黃佩玲經合法傳喚，有送達回證附卷可稽，無正當理由
    不到庭，爰不待其陳述逕行判決。
據上論斷，應依刑事訴訟法第369條第1項前段、第371條、第364
條、第299條第1項前段、第300條，刑法第2條第1項前段、後段
、第336條第2項、第339條第1項、216條、第215條、第51條第5
款、第74條第1款、第219條，修正前刑法第56條、第55條，罰金
罰鍰提高標準條例第1條前段，判決如主文。
本案經檢察官柯麗鈴到庭執行職務。
中    華    民    國    95    年    12    月    14    日
                  刑事第十四庭審判長法  官  蘇隆惠
                                    法  官  陳玉雲
                                    法  官  林秀鳳
以上正本證明與原本無異。
檢察官如不服本判決，應於收受送達後十日內向本院提出上訴書
狀，其未敘述上訴之理由者並得於提起上訴後十日內向本院補提
理由書（均須按他造當事人之人數附繕本）。
被告不得上訴。
                                    書記官  耿鳳君
中    華    民    國    95    年    12    月    15    日
附錄：本案論罪科刑法條全文
刑法第336條第2項（業務侵占罪）
對於業務上所持有之物，犯前條第 1 項之罪者，處 6 月以上
5 年以下有期徒刑，得併科 3 千元以下罰金。
刑法第339條第1項（普通詐欺罪）
意圖為自己或第三人不法之所有，以詐術使人將本人或第三人之
物交付者，處5年以下有期徒刑、拘役或科或併科1千元以下罰金


司法院資訊處製作；財團法人民間司法改革基金會備份。
